臺灣臺南地方法院民事判決
109年度訴字第1277號
原      告  陳良玉  
訴訟代理人  林金宗律師
被      告  郭清林  
            陳加仁  
            王志誠  
            林聰閔  
            林聰永  
            張進献  
            張文波  
            李慶南  
共      同
訴訟代理人  李合法律師
            劉芝光律師
上列當事人間請求分割共有物事件，經本院於民國110年4月19日
言詞辯論終結，判決如下：
    主  文
原告之訴駁回。
訴訟費用新臺幣21,295元由原告負擔。
    事  實  及  理  由
一、原告起訴主張：　
  ㈠緣坐落臺南市○○區○○段○○段00○0地號土地（下稱系爭土地）
    為兩造所共有，應有部分均為9分之1，兩造無不分割之協議
    。惟兩造共有之土地為農地，且為民國89年1月4日後取得共
    有之土地，依農業發展條例第16條第1項「每宗耕地分割後
    每人所有面積未達0.25公頃者，不得分割」規定，系爭土地
    有不得原物分割之限制，故原告請求以變價方式分割系爭土
    地。
  ㈡被告主張原告所有之系爭土地應有部分9分之1，係訴外人介
    鴻機械股份有限公司（下稱介鴻公司）所購買並借名登記在
    原告名下云云，原告否認之，且被告至今仍無法提出購地資
    金證明及借名登記契約書。且縱認有借名登記契約，但原告
    仍為系爭土地之共有人，得請求分割系爭土地。
  ㈢被告郭清林於110年1月18日具結後陳述：介鴻公司之前有買
    其他筆土地，因為那筆未滿2分半的土地不能興建廠房，後
    來再買系爭土地後蓋廠房期間，有將之前那筆土地賣掉，賣
    掉的錢有依照股份比例分給每位股東等語，可以證明兩造共
    買之土地，為兩造各自持有，才會於出售後將土地價款分給
    股東，否則為何不是將款項繳回公司。又被告林聰閔110年1
    月18日同日所為之陳述與被告郭清林所述有齟齬，足證兩人
    之陳述係為被告自己之利益，又無其他證據可證明系爭土地
    係介鴻公司出資購買並借名登記在原告名下。又系爭土地為
    農地，本應作為農地使用，不應興建工廠，且變價分割不會
    影響已經興建的工廠，應不符合民法第823條第1項但書物之
    使用目的不能分割之情形。再者，兩造並無約定不分割之期
    限，縱認有期限之約定，因兩造對於經營介鴻公司之意見不
    合，若持續提供系爭土地給介鴻公司使用，對原告有重大不
    利益，原告應可請求變價分割系爭土地等語。
　㈣並聲明：請准兩造共有之系爭土地，依變價方式分割，所得
    價金依共有人應有部分各9分之1之比例分配。
二、被告則以：
  ㈠兩造均係介鴻公司之股東，為取得土地興建廠房以經營事業
    ，遂由介鴻公司於92年間出資向訴外人陳肇明購買系爭土地
    ，此由介鴻公司92年度分類帳記載「買地19500*270.6陳肇
    明10/23 5,276,700」、同年上、下半年度分類帳分別記載
    「92-06-30土地2706平方公尺 5,000,000」、「92-10-31 
    買地19500*270.6 陳肇明10/23 276,700」（見本卷第59-63
    頁）、介鴻公司設於第一商業銀行帳號00000000000號綜合
    存款存摺影本分別記錄該帳戶於92年6月30日轉出新臺幣（
    下同）500萬元、同年10月24日轉出276,700元（見本卷第65
    、67頁），合計5,276,700元，足證此情。因系爭土地使用
    分區為「特定農業區」，使用地類別「農牧用地」，無法登
    記於介鴻公司名下，介鴻公司全體股東即兩造遂共同決定以
    各股東名義登記為系爭土地之共有人，並於其上興建門牌號
    碼臺南市○○區○○街000巷000號廠房即介鴻公司設址所在。又
    系爭土地上之上開廠房為介鴻公司於93年間委由第三人設計
    、興建（見本卷第69至76頁)，並於94年起完工使用迄今。
　㈡系爭土地係介鴻公司為經營所需而出資買受，並借名登記在
    兩造名下，兩造均僅為登記名義人，並非實際上之土地所有
    權人。原告既非系爭土地之真正所有權人，自無從起訴請求
    分割系爭土地。縱認本件需以登記名義認定系爭土地所有權
    人，因兩造就系爭土地係約定作為介鴻公司經營廠房所用，
    應可認兩造已約定由介鴻公司管理使用系爭土地興建廠房，
    且於介鴻公司得使用該土地興建廠房營運期間，有不分割系
    爭土地之默示合意存在。則原告違反上開約定，於介鴻公司
    仍使用坐落於系爭土地上廠房營運期間，起訴請求分割系爭
    土地，依民法第823條第1項規定，難謂適法有據。如鈞院認
    本件並無不能分割之情事，因系爭土地上蓋有廠房建物，難
    以原物分割予各共有人分別使用，衡情應依民法第824條第2
    項第2款前段規定變價分割，以價金分配於各共有人。
　㈢最高法院99年度台上字第2448號民事判決將借名登記闡釋在
    案，另該院98年度台上字第76號民事判決亦就出名者違反借
    名登記契約之約定，將登記之財產為物權處分者，認就借名
    者而言屬無權處分，益足證借名登記契約當事人内部間，確
    係由借名者為真正之所有權人而享有管理、使用、處分權，
    出名者自不得對非屬其所有財產為管理、使用、處分等行為
    ，即包括訴請分割共有物在内。原告主張系爭土地縱屬借名
    登記，其身為登記名義人亦可對其他登記名義人請求分割共
    有物而為處分行為，顯非可採。是以，本件被告主張原告並
    非系爭土地真正所有權人，僅係借名登記之出名人，不可以
    請求分割系爭土地；倘若鈞院認為借名登記之出名人也可以
    請求分割系爭土地，被告主張本件有民法第823條第1項但書
    之情形，而不能分割等語。
　㈣並聲明：原告之訴駁回。
三、本院得心證之理由：
  ㈠按各共有人，除法令另有規定外，得隨時請求分割共有物。
    但因物之使用目的不能分割或契約訂有不分割之期限者，不
    在此限，民法第823條第1項定有明文。
　㈡又按提起分割共有物之訴，參與分割之當事人，以共有人為
    限。請求分割之共有物，如為不動產，共有人之應有部分各
    為若干，悉以土地登記簿登記者為準（最高法院67年台上字
    第3131號民事判例意旨參照）。而法院裁判分割共有物，性
    質上為共有人間應有部分之交換，自屬處分行為，以處分權
    之存在為前提，而有處分權之共有人及其應有部分，即以土
    地及建物登記簿上所記載者為準，是法院應依土地登記簿上
    記載各共有人之應有部分裁判分割共有物（最高法院101年
    度台抗字第224號、103年度台抗字第96號民事裁定參照）。
    是以，分割共有物訴訟中不動產之共有人及其應有部分範圍
    ，皆應以土地或建物登記謄本之記載為準。被告雖抗辯系爭
    土地實為訴外人介鴻公司所購買並借名登記在介鴻公司之股
    東名下，原告為介鴻公司之股東，其名下之系爭土地應有部
    分9分之1即係訴外人介鴻公司借名登記在原告名下，原告無
    處分及請求分割系爭土地之權利一節，然承前說明，在本件
    分割共有物訴訟中，系爭土地之共有人及其應有部分範圍，
    應均以系爭土地登記謄本之記載為準，查系爭土地之共有人
    現為兩造（共9人），應有部分各為9分之1，有系爭土地第
    一類謄本在卷可稽（本院109年度新調字第135號卷第53-57
    頁），原告既為系爭土地登記謄本上之共有人，其自有請求
    分割系爭土地之權利。縱令被告所述關於借名登記關係之主
    張為真，亦僅係介鴻公司於終止借名登記關係後，得對原告
    主張移轉借名登記物所有權之債權請求權，但在原告實際辦
    理所有權移轉登記前，原告所有之系爭土地應有部分比例仍
    為9分之1，而本件言詞辯論終結時，系爭土地之登記共有人
    仍為原告及被告，應有部分比例為各9分之1，故原告依其共
    有人身分，請求分割系爭土地，於法有據。被告前開所辯，
    難以憑採。
　㈢就被告抗辯系爭土地係介鴻公司所購買並借名登記在原告及
    被告名下，兩造前已有默示同意將系爭土地供介鴻公司興建
    廠房使用，而有民法第823條第1項但書所規定因物之使用目
    的不能分割之情形一節，可以憑採，說明如下：
　⒈按民法第823條第1項所謂因物之使用目的不能分割，係指共
    有物繼續供他物之用，而為其物之利用所不可缺，或為一權
    利之行使所不可缺者而言，例如界標、界牆、區分所有建築
    物之共同部分等是（最高法院50年台上字第970號民事判例
    、87年度台上字第1797號民事判決、97年度台上字第1593號
    民事判決參照）。
　⒉經查，兩造均為訴外人介鴻公司之股東，系爭土地於92年10
    月8日以買賣之原因同時登記為兩造所共有，應有部分各9分
    之1，介鴻公司於93年間委由第三人在系爭土地上興建前開
    廠房，94年間完工，前開廠房一直營運迄今，介鴻公司在系
    爭土地上興建前開廠房使用至今，均係無償使用等情，為兩
    造所不爭執，並有被告提出之介鴻公司商工登記資料、廠房
    照片、合約書、請款單、房屋委建契約書、臺南市政府經濟
    發展局函等件在卷可佐（本院卷第37、39、69-80頁），且
    系爭土地上現有前開工廠一棟，門牌號碼為臺南市○○區○○街
    000巷000號，為介鴻公司所使用至今一情，業經本院於109
    年10月19日會同兩造及臺南市永康地政事務所測量人員至現
    場履勘明確，有本院勘驗測量筆錄在卷可稽（本院卷第83-8
    5頁），堪認上情屬實無訛。由此可見，介鴻公司於92年間
    兩造登記為系爭土地共有人之後，即於93年間在系爭土地上
    興建前開廠房使用並營運至今，且未曾就系爭土地之使用給
    付租金給原告或被告等情，確屬事實。
　⒊被告辯稱介鴻公司為取得土地興建廠房以經營事業，遂由介
    鴻公司於92年間出資向訴外人陳肇明購買系爭土地一情，業
    據其提出介鴻公司92年度分類帳、介鴻公司設於第一商業銀
    行帳號00000000000號綜合存款存摺影本、陳肇明及陳守一
    設於臺南市永康市農會帳戶存摺明細資料為證（本院卷第59
    -67頁、本院卷第193-195頁），並請求傳訊被告郭清林、林
    聰閔及證人陳肇明作證。而本院於110年1月18日依民事訴訟
    法第367條之1規定傳訊被告郭清林、林聰閔，經其2人均具
    結陳稱：系爭土地係介鴻公司所出資購買，因介鴻公司無法
    登記為農地所有權人，所以才登記在股東名下，購買系爭土
    地的錢是介鴻公司出的，當時是因為介鴻公司有使用土地之
    需求才會購買系爭土地等情（本院卷第117-123頁）；又系
    爭土地之前所有權人陳肇明於110年3月15日到院具結證稱：
    當時介鴻公司說沒有土地可以蓋廠房，我就說可以把我的土
    地分割一塊出來出售給他們蓋廠房，系爭土地應該是賣給介
    鴻公司，介鴻公司再分配給各股東登記，系爭土地之價款是
    介鴻公司用匯款的方式給付，分2次匯款，匯款都有帳戶明
    細可以證明，匯款時對方公司都有註明，鈞院提示的介鴻公
    司帳戶明細2筆匯款資料的金額有符合價金數額，介鴻公司
    是匯款到我們永康市農會的帳戶一情，經核證人陳肇明之證
    述與被告郭清林、林聰閔之陳述就系爭土地係何人出資購買
    一節大致相符。參以證人陳肇明設於永康區農會帳號000000
    0000000000號帳戶，於92年6月30日有一筆備註「介鴻機械
    股」之電匯款300萬元，及於92年10月24日轉帳一筆276,700
    元匯入款，且陳肇明之子陳守一設於永康區農會帳號000000
    0000000000號帳戶於92年6月30日亦有一筆備註「介鴻機械
    股」之電匯款200萬元等情，有永康區農會110年3月24日永
    農信字第1100001645號函檢附之陳肇明上開帳號0000000000
    000000號帳戶自92年1月1日至92年10月31日期間之交易明細
    資料，及被告提出之陳守一上開永康區農會帳號0000000000
    000000號帳戶存摺資料、戶籍謄本等件在卷可稽（本院卷第
    173-179、195、203頁），此情亦核與被告所提出介鴻公司
    設於第一商業銀行帳號00000000000號綜合存款存摺明細資
    料影本之2筆匯款時間、金額相符一致，堪認被告所提出之
    介鴻公司有出資購買系爭土地之存摺明細、公司帳等資料，
    係屬真實無訛。此等往來明細資料復與證人陳肇明之證述及
    被告郭清林、林聰閔之陳述均勾稽相符，益徵證人陳肇明之
    證述及被告郭清林、林聰閔之上開陳述，信而有據。是以，
    足認系爭土地確實為介鴻公司為興建前開廠房使用而出資購
    買並登記在兩造名下，且系爭土地登記為兩造共有後，即由
    介鴻公司在系爭土地上興建前開廠房使用迄今，系爭土地確
    係長久且繼續供前開廠房所使用，且為前開廠房之利用所不
    可缺，符合前述共有物因物之使用目的不能分割之情形，被
    告此等所辯，可以採信。至原告就此所提出之質疑，與卷內
    事證有違，且均乏憑據，難以採信。
　⒋再者，原告雖主張系爭土地為農地，應不能興建廠房使用云
    云。然查介鴻公司在系爭土地上興建使用之廠房，業經介鴻
    公司申請特定工廠登記，而由臺南市政府經濟發展局核予特
    定工廠登記編號：S0000000，有臺南市政府經濟發展局109
    年7月2日南市經工商字第1090053210號函在卷可稽（本院卷
    第77-80頁），可認介鴻公司在系爭土地興建使用之上開廠
    房應係合法設立使用無訛，故原告此部分主張亦非可採。　
  ㈣綜上所述，原告雖為系爭土地之共有人之一，惟因系爭共有
    之土地係供介鴻公司興建前開廠房之用，且前開廠房目前仍
    為介鴻公司營運使用中，業經本院認定說明如前，依系爭土
    地之使用目的自屬不能分割。是以，原告以其為系爭土地共
    有人，主張分割系爭土地之請求，因有上開不能分割之情形
    ，而無理由，應予駁回。
四、本件判決基礎已臻明確，兩造其餘之攻擊防禦方法及舉證，
    經本院斟酌後認與本件判決結果均不生影響，爰不逐一論列
    ，附此敘明。
五、末按法院為終局判決時，應依職權為訴訟費用之裁判；又訴
    訟費用，由敗訴之當事人負擔，民事訴訟法第87條第1項、
    第78條分別定有明文。本件訴訟費用額即第一審裁判費為21
    ,295元，依法應由敗訴之原告負擔。
六、據上論結，本件原告之訴為無理由，依民事訴訟法第78條、
    第87條第1項，判決如主文。　　
中　　華　　民　　國　　110 　年　　4 　　月　　30　　日
                  民事第三庭   法  官  黃聖涵
以上正本係照原本作成。
如對本判決上訴，須於判決送達後20日內向本院提出上訴狀。
如委任律師提起上訴者，應一併繳納上訴審裁判費。
中　　華　　民　　國　　110 　年　　4 　　月　　30　　日
                               書記官  謝明達